【裁判字號】    98,消債更,394
【裁判日期】    981231
【裁判案由】    更生事件
【裁判全文】
臺灣臺南地方法院民事裁定           98年度消債更字第394號
聲  請  人
即  債務人  丙○○
上列當事人聲請消費者債務清理事件更生，本院裁定如下：
    主    文
更生之聲請駁回。
聲請程序費用新台幣壹仟元由聲請人負擔。
    理    由
一、本件聲請意旨略以：聲請人名下擁有坐落臺南縣永康市○○
    段84地號、同市○○段415 地號土地暨其上門牌號碼臺南縣
    永康市○○○路203 巷A 棟16號9 樓之5 房屋（下稱系爭不
    動產）、汽車1 輛，債務總金額約為新臺幣（下同）2,594,
    130 元，前曾依中華民國銀行公會會員辦理消費金融案件無
    擔保債務協商機制，與債權銀行成立協商，約定每月應償還
    17,111元，聲請人自民國95年7 月起已繳付22期，嗣因故無
    法繳納而於97年8 月毀諾，遂在同年10月向各債權銀行申請
    個別協商一致性方案，每月總計應繳金額為12,198元。然聲
    請人目前任職於甲○○○○○○，每月薪資2 萬元，因希望
    家人生活好過而幫忙負擔家人信用卡債務，又遇聲請人投資
    無法回收、聲請人之配偶被交通部台灣鐵路管理局（下稱鐵
    路局）強制扣薪3 分之1 、聲請人之母生病、聲請人之妹生
    病康復又遭逢車禍，再加上聲請人之女日漸長大而增加開銷
    等事由，致無法繳納協商金額。又聲請人每月必要生活費用
    及扶養支出共計53,000元（包含伙食費1 萬元、服裝費用2
    千元、房貸13,000元、車貸8 千元、加油費4 千元、聲請人
    之女安親班、學費、美語補習等費用1 萬元、扶養聲請人之
    父親費用1 千元、扶養聲請人之女5 千元），已達不能清償
    或有不能清償之虞之程度，顯有不可歸責於己致履行顯有重
    大困難之事由，為此依消費者債務清理條例提出更生之聲請
    等語。
二、按債務人不能清償債務或有不能清償之虞者，得依本條例所
    定更生或清算程序，清理其債務。又聲請更生或清算不合程
    式或不備其他要件者，法院應以裁定駁回之，但其情形可以
    補正者，法院應定期間先命補正。消費者債務清理條例第3
    條、第8 條定有明文。而消費者債務清理條例規定之更生程
    序，係以債務人有清理債務之誠意為前提，為避免債務人濫
    用此制度，產生道德危機，併予嚴謹之限制，此由消費者債
    務清理條例之立法總說明中可知。衡諸債之關係，係以當事
    人間之信賴關係為基礎，為社會經濟組織之重要支柱，故當
    事人於以法律行為追求自己之利益之際，亦應顧及對方之利
    益，並考量債權債務在社會上之作用，本於誠實及信用之原
    則，行使債權及履行債務。是對於已陷入經濟上困境之消費
    者，若任其於惡性循環之債務窘境中生存，將衍生嚴重之社
    會問題，難以維持安定之社會經濟秩序，故為兼顧債權人、
    債務人雙方之利益，對陷於經濟上困境之消費者，乃允其於
    消費者債務清理條例施行後，得選擇以重建型之更生程序或
    清算型之清算程序清理其債務，藉以妥適調整債務人與債權
    人及其他利害關係人間之權利義務關係，保障債權人獲得公
    平受償，並謀求消費者經濟生活之重建復甦機會。次按債務
    人與金融機構協商成立者，不得聲請更生或清算，但因不可
    歸責於己之事由，致履行顯有重大困難者，不在此限。本條
    例施行前，債務人依金融主管機關協調成立之中華民國銀行
    公會會員，辦理消費金融案件無擔保債務協商機制與金融機
    構成立之協商，準用前項之規定，消費者債務清理條例第15
    1 條第5 項、第6 項亦分別有明文規定。所謂因不可歸責於
    己之事由，致履行顯有重大困難之情形，應係指聲請人與最
    大債權金融機構協商成立後，債務人之經濟狀況、生活等客
    觀事實有顯著變動者而言，亦即債務清償方案成立後，固由
    債務人按其條件履行，惟須於其後發生情事變更，在清償期
    間因不可歸責於己之事由，而有收入或收益不如預期或支出
    增加之情形，致該還款方案履行困難甚或履行不能，始能聲
    請更生或清算。此項規定旨在避免債務人任意毀棄已成立之
    協商，濫用更生或清算之裁判上債務清理程序，況該債務清
    償方案係經當事人行使程序選擇權所為之債務清理契約，債
    務人自應受該還款協議所拘束。故若債務人履行債務並無困
    難，僅係為圖謀減免債務，而不為債務之履行，自有違債權
    契約為誠信契約之本旨。
三、經查聲請人前於消費者債務清理條例施行前，依金融主管機
    關協調成立之中華民國銀行公會會員辦理消費金融案件無擔
    保債務協商機制，與最大債權銀行國泰世華商業銀行股份有
    限公司（下稱國泰銀行）於95年8 月15日成立協商，當時聲
    請人之無擔保債務總額為1,294,842 元，雙方約定由聲請人
    自95年7 月起，分120 期，利率10% ，每月清償17,111元至
    全部清償為止乙節，有國泰銀行於98年10月15日陳報狀所附
    之債務協商協議書及無擔保債務還款計劃表各1 件附卷可稽
    ，足認聲請人之無擔保或無優先權之債務總額未逾1,200 萬
    元。又查聲請人於前述協商成立後，曾依約繳納22期，但於
    97年8 月間毀諾，嗣另於同年10月起分別與各債權銀行成立
    個別一致性協商，約定每月清償玉山商業銀行股份有限公司
    （下稱玉山銀行）1 千元、友邦國際信用卡股份有限公司（
    下稱友邦公司）921 元、慶豐商業銀行股份有限公司（下稱
    慶豐銀行）1,100 元、國泰銀行3,940 元、荷商荷蘭商業銀
    行股份有限公司（下稱荷蘭銀行）1,204 元、遠東商業銀行
    股份有限公司（下稱遠東銀行）870 元、渣打國際商業銀行
    股份有限公司（下稱渣打銀行）1,550 元、新加坡商星展銀
    行股份有限公司（下稱星展銀行）1,064 元、兆豐商業銀行
    股份有限公司（下稱兆豐銀行）549 元，總計每月協商金額
    為12,198元，惟聲請人於98年7 月、8 月間再度毀諾等情，
    亦有聲請人提出之友邦公司通知函、個別協商一致性方案協
    議書、星展銀行自行協商通知函、國泰銀行個別協商一致性
    方案協議書、聲請人98年10月2 日陳報狀各1 件、債權人國
    泰銀行、兆豐銀行、荷蘭銀行、渣打銀行、玉山銀行、星展
    銀行、慶豐銀行之陳報狀各1 件在卷可參，堪認聲請人之個
    別一致性協商方案亦已毀諾。
四、聲請人雖主張其負債達2,594,130 元（含無擔保債務1,015,
    130 元、自用住宅借款債務1,457,000 元、有擔保債務122,
    000 元），其毀諾當時每月平均薪資2 萬元，扣除其每月必
    要生活費用及扶養支出共53,000元（包含伙食費1 萬元、服
    裝費用2 千元、房貸13,000元、車貸8 千元、加油費4 千元
    、聲請人之女安親班、學費、美語補習等費用1 萬元、扶養
    聲請人之父親費用1 千元、扶養聲請人之女5 千元）後，每
    月已不能清償協商方案之還款金額云云。惟查：
（一）系爭不動產為自用住宅，於97年度公告現值為824,743 元
      ，聲請人前曾於89年7 月7 日以系爭不動產為擔保，向國
      泰銀行借款217 萬元，該筆抵押債務截至98年9 月7 日止
      ，未償還之本金餘額為1,447,850 元，有本院依職權調閱
      聲請人於97年度之稅務電子閘門財產所得調件明細表1 件
      及國泰銀行98年10月15日之陳報狀1 件及其所附房屋貸款
      契約2 件在卷足稽。而不動產之課稅現值通常低於不動產
      之市價，因此系爭不動產之貸款餘額雖高於其課稅現值，
      然聲請人若能妥適處分系爭不動產，以清償系爭不動產之
      抵押借款債務，其餘額非不能再清償聲請人之無擔保借款
      之債務。又房屋貸款在名義上雖屬債務，於實質上乃屬藉
      由分期付款方式而逐漸累積個人資產（待房屋貸款清償完
      畢，即毋庸再擔憂因債權人行使抵押權拍賣房地致喪失房
      地所有權），惟聲請人於經濟困頓之際，自應選擇適當處
      分資產以減輕債務負擔，而非堅持負擔房地貸款及房屋稅
      、地價稅等非必要性支出而仍持續累積其資產，否則相對
      於其債權人而言，自有不公平之處。況人民安居並不以居
      住於自有住宅為必要，租屋居住亦為目前社會眾多經濟困
      窘無力購屋者之安居方式，且因房租支出尚得作為所得稅
      之扣減額，故租屋居住毋寧為自認經濟負擔沉重者減輕負
      擔的另一種選擇方式。是聲請人未將系爭不動產處分變現
      ，縱因此導致其無力清償債務，亦係聲請人之自身考量所
      致，是聲請人主張其房貸13,000元屬於其每月必要之生活
      支出云云，尚無可採。
（二）又查聲請人自82年4 月間即任職於甲○○○○○○，而於
      95年4 月申請債務協商當時自陳每月薪資收入33,000元，
      又經本院依職權函查甲○○○○○○，發現聲請人於95年
      後每月薪水遭調降為25,000元，且因聲請人之家庭變故向
      甲○○○○○○借款，故甲○○○○○○自98年5 月起每
      月對聲請人扣薪5 千元償還，聲請人實際領取薪資僅2 萬
      元乙節，亦有甲○○○○○○98年11月18日說明書1 件在
      卷足憑，是聲請人於97年間總所得為30萬元（25,000×12
      ＝300,000 ），98年1 月起計算至9 月毀諾時總所得則為
      20萬元（25,000×4 ＋20,000×5 ＝200,000 ），則聲請
      人於97年1 月起至98年9 月間之平均月薪為23,810元〔（
      300,000 ＋200,00 0）÷21＝23,810，元以下4 捨5 入，
      下同〕。再查聲請人之配偶乙○○於97年度之薪資所得為
      373,260 元，扣除鐵路局扣薪135,467 元，尚餘237,793
      元，有本院依職權調閱乙○○之97年度稅務電子閘門財產
      所得調件明細表1 件及聲請人提出之鐵路局台南貨運服務
      所就佳棠企業租用臺南停3 停車場訴訟賠償雜項繳款收據
      9 件附卷可憑。又依聲請人所提供其配偶乙○○於98年6
      月至9 月之薪資轉帳存摺，顯示乙○○於同年6 月薪資20
      ,797元、7 月薪資19,793元、8 月薪資20,896元、9 月薪
      資22,190元，該4 個月薪資總計83,676元乙節，亦有乙○
      ○薪資轉帳存摺影本1 件存卷可查，可知乙○○於98年間
      之平均薪資為20,919元（83,676÷4 ＝20,919），而經本
      院函請聲請人回覆乙○○上開薪資數額是否已扣除鐵路局
      之扣薪，然聲請人並未函覆，故本院審酌聲請人之配偶乙
      ○○於97、98年間均未更換工作，其於97年間扣除鐵路局
      扣薪前之平均所得為31,105元（373,260 ÷12＝31,105）
      ，而遭鐵路局扣薪後之平均所得為19,816元（237,793 ÷
      12＝19,816），與乙○○於98年6 月至9 月薪資轉帳存摺
      顯示之平均月薪20,919元比較後相差不多，足認聲請人提
      供之乙○○98年6 月至9 月薪資轉帳存摺之薪資業已扣除
      鐵路局之扣薪，則乙○○於97年度及98年間之平均薪資應
      為20,092元〔（237,793 ＋83,676＝321469）÷16＝20,0
      92〕，故堪認聲請人及其配偶乙○○於97年度、98年間之
      每月平均收入為43,902元（23,810＋20,092＝43,902）。
（三）再按債務人與金融機構之債權人協商，應本於債權契約，
      依誠實及信用之原則勉力履行之。是以債務人在履行債務
      期間，須經歷經濟困苦之過程，其生活程度當然必須相當
      限制，除應積極開源努力勤奮工作以增加收入償還債務外
      ，尚須節流儉樸其生活需求而適當控制其生活費用支出，
      以達成勉力履行債務。又依本院職權上所已知之行政院內
      政部公告之98年度臺灣省低收入戶最低生活費用每人每月
      為9,829 元，該生活費標準係按照政府最近1 年平均每人
      消費支出（包括食品費、衣著鞋襪費、房租水電費、家居
      管理費、醫療保健費、交通通訊費、娛樂教育費及雜項支
      出）之百分之60訂定，自屬客觀而可作為債務人每月之必
      要生活費用標準，因認應以9,829 元為聲請人及其配偶乙
      ○○每月所需之生活費用。此外，聲請人與乙○○育有女
      兒吳菁慧（89年4 月12日生），聲請人並須撫養其父邱慶
      霖（29年7 月22日生），有聲請人提出之戶籍謄本2 紙在
      卷可按。而未成年子女係依附扶養義務人生活，故其所需
      之日常生活費用應參酌97、98年度扶養親屬每人每年免稅
      額82,000元為計算基準，方為適當，依此計算，受扶養之
      未成年子女每人每月基本生活所需費用約為6,850 元。又
      聲請人之父親已近70歲，確有仰賴子女撫養以維持生活之
      必要，故聲請人主張與其弟妹共同撫養父親，每月支出撫
      養費1 千元，亦堪採認。故聲請人1 家3 口再加上聲請人
      之父親扶養費用，其每月必要之生活費用支出應以27,508
      元（9,829 ×2 ＋6,850 ＋1,000 ＝27,508）為合理。聲
      請人主張其每月必要之生活支出共計53,000元（包含伙食
      費1 萬元、服裝費用2 千元、房貸13,000元、車貸8 千元
      、加油費4 千元、聲請人之女安親班、學費、美語補習等
      費用1 萬元、扶養聲請人之父親費用1 千元、扶養聲請人
      之女5 千元）云云，顯然過高，不足採信。至於聲請人主
      張其因希望家人生活好過而幫忙負擔家人信用卡債務、聲
      請人之母生病、聲請人之妹生病康復又遭逢車禍，再加上
      聲請人之女日漸長大而增加開銷云云，亦與聲請人所稱其
      已陷於鉅額債務無法清償之情形顯然不合，自與常理有違
      ，同無可取。
（四）綜合上情，可知聲請人與其配偶乙○○於97年度及98年間
      之每月平均收入43,902元，扣除聲請人全家3 口及撫養聲
      請人之父親之每月必要生活費用27,508元後，每月尚餘16
      ,394元，顯足以清償聲請人與其債權人於97年10月成立之
      個別一致性協商金額12,198元，甚至足以償還聲請人與其
      債權人於95年8 月份成立之協商金額17,111元，堪認聲請
      人並無不能清償之虞，其債權人亦提供聲請人有能力履行
      之債務清償方案。然聲請人於95年8 月份與最大債權銀行
      國泰銀行協商每月清償17,111元，其繳納22期後，率於97
      年8 月毀諾，嗣於同年10月與各家銀行分別成立個別一致
      性協商，取得更優惠之協商還款金額12,198元後，又於98
      年7 月、8 月間再次毀諾，亦均查無因不可歸責於聲請人
      致履行顯有重大困難而無法繼續清償之情事存在。是聲請
      人主張其已達不能清償或有不能清償之虞之程度，顯有不
      可歸責於己致履行顯有重大困難之事由云云，要無可採。
五、綜上所述，本件聲請人於消費者債務清理條例施行前，既已
    與金融機構債權人依金融主管機關協調成立之中華民國銀行
    公會會員辦理消費金融案件無擔保債務協商機制成立協商，
    且對於最大債權銀行提供之「個別協商一致性方案」之還款
    條件，或其他債權人提出之債務清償方案，尚非不能履行，
    亦無因不可歸責於己致履行顯有重大困難之事由，則其聲請
    更生，顯然違背消費者債務清理條例第151 條第6 項準用同
    條第5 項前段之規定，上開欠缺又屬無從補正，從而本件更
    生之聲請應予駁回。
六、依消費者債務清理條例第8 條前段之規定，裁定如主文。
中    華    民    國    98    年    12    月    31    日
                  民事第三庭    法  官  林雯娟
以上正本係照原本作成。
如對本裁定抗告須於裁定送達後10日內向本院提出抗告狀，並繳
納抗告費新臺幣1,000 元。
中    華    民    國    98    年    12    月    31    日
                                書記官  楊建新

司法院資訊處製作；財團法人民間司法改革基金會備份。
